# Introducción a R {#intro}

## R como lenguaje de programación

**[R](https://www.r-project.org/)** fue creado en 1992 por Ross Ihaka y Robert Gentleman en la Universidad de Auckland, Nueva Zelanda. R es una implementación gratuita de código abierto del lenguaje de programación estadística **S** creado inicialmente en Bell Labs. En esencia, R es un lenguaje de programación funcional (sus principales funcionalidades giran en torno a la definición y ejecución de funciones). Sin embargo, ahora es compatible, y se usa comúnmente como un lenguaje de programación imperativo (enfocado en instrucciones sobre variables y estructuras de control de programación) y orientado a objetos (que involucra estructuras de objetos complejas).

En términos simples, hoy en día, la programación en R se enfoca principalmente en diseñar una serie de instrucciones para ejecutar una tarea, más comúnmente, cargar y analizar un conjunto de datos.

Como tal, R se puede usar para programar creando secuencias de **instrucciones** que involucren **variables**, que son entidades con nombre que pueden almacenar valores. Ese será el tema principal de esta sesión práctica. Las instrucciones pueden incluir estructuras de flujo de control, como puntos de decisión (*if/else*) y bucles, que serán el tema de la próxima sesión práctica. Las instrucciones también se pueden agrupar en **funciones**, que también veremos en la próxima sesión práctica.

R es **interpretado**, no compilado. Lo que significa que un intérprete de R (si está utilizando R Studio, el intérprete de R simplemente está oculto en el backend y R Studio es el frontend que le permite interactuar con el intérprete) recibe una instrucción que escribe en R, la interpreta y la ejecuta . Otros lenguajes de programación requieren que su código sea compilado en un ejecutable para ser ejecutado en un ordenador. 


## Utilizando RStudio

La interfaz de RStudio se divide en dos secciones principales. En el lado izquierdo, encontrará la *Consola*, así como el editor de secuencias de comandos R, cuando se está editando una secuencia de comandos. La *Consola* en una ventana de entrada/salida en el intérprete de R, donde se pueden escribir instrucciones y se muestra la salida calculada.

Por ejemplo, si escribís en la *Consola* 

```{r, echo=TRUE, eval=FALSE}
1 + 1
```

el intérprete de R entiende eso como una instrucción para sumar uno más uno, y produce el resultado (dado que los materiales para este módulo se crean en RMarkdown, la salida del cálculo siempre está precedida por '##').

```{r, echo=FALSE, eval=TRUE}
1 + 1
```

Fíjate cómo el valor de salida `2` está precedido por `[1]`, lo que indica que la salida está constituida por un solo elemento. Si la salida está constituida por más de un elemento, como la lista de números a continuación, cada fila de la salida está precedida por el índice del primer elemento de la salida. 

```{r, echo=FALSE, eval=TRUE}
(1:20)**2
```

En el lado derecho, encontrarás dos grupos de paneles. En la parte superior derecha, el elemento principal es el panel *Entorno*, que es una representación del estado actual de la memoria del intérprete y, como tal, muestra todas las variables, conjuntos de datos y funciones almacenados. En la parte inferior derecha, encontrarás el panel *Archivos*, que muestra el sistema de archivos (archivos y carpetas del ordenador), así como el panel *Ayuda*, que le muestra las páginas de ayuda cuando sea necesario. Discutiremos los otros paneles más adelante.


## Interpretación de valores 

Cuando se escribe un valor en la *Consola*, el intérprete simplemente devuelve el mismo valor. En los ejemplos siguientes, `2` es un valor numérico simple, mientras que `"Valor de cadena"` es un valor textual, que en R se conoce como un valor de *carácter* y en programación también se conoce comúnmente como una *cadena* (abreviatura de *una cadena de caracteres*). 

Ejemplo númerico

```{r, echo=TRUE}
2
```

Ejemplo de cadena

```{r, echo=TRUE}
"String value"
```

Tened en cuenta que los valores de los caracteres deben comenzar y terminar con comillas simples o dobles (`'`o`"`), que no forman parte de la información en sí. La [Guía de estilo de Tidyverse](https://style.tidyverse.org /syntax.html) sugiere usar siempre comillas dobles (`"`), así que serán las que usaremos en este curso. 

Todo lo que sigue a un símbolo `#` se considera un *comentario* y el intérprete lo ignora. Cada lenguaje de programación puede usar sus propios símbolos para identificar los comentarios. Por ejemplo cabe destacar la diferencia entre `#` en Markdown que identifica un título de primer nivel, mientras que los comentarios en un fichero de Rmarkdown se identifican entre `<` y `>`. 

```{r, echo=TRUE}
# Este comentario es ignorado por R. Solo sirve para documentar el código.
```

Como se ha mencionado anteriormente, el intérprete también comprende [operaciones aritméticas simples sobre valores numéricos](https://stat.ethz.ch/R-manual/R-devel/library/base/html/Arithmetic.html). 

```{r, echo=TRUE}
1 + 1
```

Además, también hay una gran cantidad de funciones predefinidas, por ejemplo, raíz cuadrada: `sqrt`. 

```{r, echo=TRUE}
sqrt(2)
```

Las funciones se recopilan y almacenan en *bibliotecas* (a veces denominadas *paquetes*), que contienen funciones relacionadas. Las bibliotecas pueden variar desde la biblioteca `base`, que incluye la función `sqrt` anterior, hasta la biblioteca `rgdal`, que funciona como un puente hacia las funciones de la [GDAL (Biblioteca de abstracción de datos geoespaciales)](https://gdal.org/ ), que es una importante librería en el mundo de los Sistemas de Información Geográfica. Por lo tanto, es mediante la creación de librerías que podemos extender las capacidades de R.


## Variables

Una variable se puede definir usando un **identificador** (por ejemplo, `una_variable`) a la izquierda de un **operador de asignación** `<-`, seguido del *objeto* que se vinculará al identificador, como un **valor** (por ejemplo, `1`) que se asignará a la derecha. Una vez realizada la asignación, el valor de la variable se puede probar/invocar simplemente especificando el **identificador**. 

```{r, echo=TRUE}
una_variable <- 1
una_variable
```

Si escribes `una_variable <- 1` en la *Consola* de RStudio, aparece un nuevo elemento en el panel *Environment* (derecha-arriba), que representa la nueva variable en la memoria. La parte izquierda de la entrada contiene el identificador `una_variable`, y la parte derecha contiene el valor asignado a la variable` una_variable`, es decir, `1`.

No es necesario aportar un valor directamente. La parte derecha de la tarea puede ser una **llamada a una función**. En ese caso, la función se **ejecuta** en la entrada proporcionada y **el resultado se asigna a la variable**.

```{r, echo=TRUE}
una_variable <- sqrt(4)
una_variable
```

Observa cómo, al escribir `una_variable <- sqrt (4)` en la *Consola* de RStudio, el elemento en el panel *Environment* cambia para reflejar el nuevo valor asignado a `una_variable`, que ahora es el resultado de `sqrt (4)`, es decir `r sqrt (4)`.

En el siguiente ejemplo, se crea otra variable llamada `otra_variable` y se suma a `una_variable`, guardando el resultado en `suma_de_dos_variables`. La raíz cuadrada de esa suma se almacena en la variable `raiz_cuadrada_de_suma`. 

```{r, echo=TRUE}
otra_variable <- 4
otra_variable

suma_de_dos_variables <- una_variable + otra_variable

raiz_cuadrada_de_suma <- sqrt(suma_de_dos_variables)
raiz_cuadrada_de_suma
```


## Tipos basicos

### Números

El tipo *numeric* representa números en general (tanto enteros como reales), pero R es capaz de distinguirlos utilizando funciones.

```{r, echo=TRUE}
un_numero <- 1.41
is.numeric(un_numero)
is.integer(un_numero)
is.double(un_numero) # i.e., es real
```

Operadores numéricos básicos.

|Operador|Significado     |Ejemplo|Resultado|
|--------|----------------|-------|---------|
|+       |Suma            |`5+2`  |`r 5+2`  |
|-       |Resta           |`5-2`  |`r 5-2`  |
|`*`     |Multiplicación  |`5*2`  |`r 5*2`  |
|/       |División        |`5/2`  |`r 5/2`  |
|%/%     |Div. de enteros |`5%/%2`|`r 5%/%2`|
|%%      |Módulo          |`5%%2` |`r 5%%2` |
|^       |Potencia        |`5^2`  |`r 5^2`  |


Algunas funciones predefinidas en R son: 

```{r, echo=TRUE}
abs(-2) # Valor absoluto
ceiling(3.475) # Redondeo al alza
floor(3.475) # Redondeo a la baja
trunc(5.99) # Truncar
log10(100) # Logaritmo en base 10
log(exp(2)) # Logaritmo natural y exponencial
```

Como en cualquier otro entorno, podéis utilizar paréntesis simples para especificar el orden de ejecución. Si no se especifica, el orden predeterminado es: potencia, multiplicación y división, suma y resta al final. 

```{r, echo=TRUE}
un_numero <- 1
(un_numero + 2) * 3
un_numero + (2 * 3)
un_numero + 2 * 3
```

R devuelve el resultado `NaN` (*Not a number*)cuando el resultado de una operación no es un número. 

```{r, echo=TRUE}
0/0
is.nan(0/0)
```

No hay que confundir `NaN`con `NA` (*No Available*), que sirve para identificar datos faltantes.

### Lógicos o booleanos

El tipo *lógico* codifica dos valores dicotómicos: Verdadero y Falso. 

```{r, echo=TRUE}
valor_logico <- TRUE
is.logical(valor_logico)
isTRUE(valor_logico)
as.logical(0) # se pueden convertir 1/0 a TRUE/FALSE
```

Operadores lógicos básicos 

|Operador|Significado      |Ejemplo         |Resultado         |
|--------|-----------------|----------------|------------------|
|==      |Igual            |`5==2`          |`r 5==2`          |
|!=      |No igual         |`5!=2`          |`r 5!=2`          |
|>       |Mayor que        |`5>2`           |`r 5>2`           |
|<       |Menor que        |`5<2`           |`r 5<2`           |
|>=      |Mayor o igual    |`5>=2`          |`r 5>=2`          |
|<=      |Menor o igual    |`5<=2`          |`r 5<=2`          |
|!       |No               |`!TRUE`         |`r !TRUE`         |
|&       |Y                |`TRUE & FALSE`  |`r TRUE & FALSE`  |
|\|      |O                |`TRUE | FALSE`  |`r TRUE | FALSE`  |



### Cádenas de caracteres

El tipo *character* representa objetos de texto, incluidos caracteres individuales y cadenas de caracteres (es decir, objetos de texto de más de un carácter, comúnmente denominados simplemente *cadenas* o *strings* en informática). 

```{r, echo=TRUE}
una_cadena <- "¡Hola!"
is.character(una_cadena)
is.numeric(una_cadena)
as.character(2) # Conversión de número a cadena (en inglés, hacer un 'cast')
as.numeric("2")
as.numeric("¡Hasta luego!")
```


## Tidyverse

Como se ha mencionado anteriormente, las librerias o *paquetes* son colecciones de funciones y/o conjuntos de datos. Las librerias se pueden instalar en R usando la función `install.packages()` o usando el menú `Herramientas> Instalar Librerias ... `en RStudio. 
Algunas librerias de R están relacionadas entre sí o forman parte de flujos de trabajo mayores. A dia de hoy la meta-librería [Tidyverse](https://www.tidyverse.org/) contiene algunas de las librerías más utilizadas en el análisis de datos [@wickham2019tidyverse]. Solo por mencionar algunas:

- [`ggplot2`](https://ggplot2.tidyverse.org/) para crear gráficos.
- [`dplyr`](https://dplyr.tidyverse.org/) para manipular datos (filtrar, seleccionar, agregar, sumarizar, etc). 
- [`tidyr`](https://tidyr.tidyverse.org/) para organizar los datos de un modo que las otras librerias del **Tidyverse** puedan trabajar mejor.
- [`readr`](https://readr.tidyverse.org/) para importar tablas de datos a partir de formatos habituales (csv, tsv, o fwf). Permite minimizar la introducción de errores en la importación. 
- [`purrr`](https://purrr.tidyverse.org/) se utiliza para facilitar la automatización de tareas en R, mientras se escribe menos código.
- [`stringr`](https://stringr.tidyverse.org/) facilita la manipulación de cadenas de texto (unir, separar, filtrar palabras en un documento, etc).
- [`forcats`](https://forcats.tidyverse.org/) para trabajar con factores.
- [`tibble`](https://tibble.tidyverse.org/)...

Se puede cargar una librería usando la función `library()`, como se muestra a continuación (tened en cuenta que el nombre de la biblioteca no está entrecomillado). Una vez que una librería está instalada en un ordenador, no es necesario que la instale nuevamente, pero cada secuencia de comandos o *script* debe cargar todas las librerías que utiliza. Una vez que se carga una librería, se pueden utilizar todas sus funciones. 

```{r, echo=TRUE, message=FALSE, warning=FALSE}
library(tidyverse)
```


### stringr

El siguiente código presenta un mínimo ejemplo del uso de las funciones de la librería `stringr`.

```{r, echo=TRUE}
str_length("Tarragona")
str_detect("Tarragona", "a")
str_replace_all("Tarragona", "r", "R")
```


### El operador `pipe`

El operador `pipe` (tuberia) es útil para reducir el número de asignaciones en operaciones más complejas. Un *pipe* (`%>%`) toma el resultado de una función y lo pasa a la siguiente función como **primer argumento**, de este modo ya no hace falta repetir el resultado de la primera función en el código.

El siguiente código muestra un ejemplo sencillo. El número `2` se toma como entrada para el primer `pipe` que lo pasa como primer argumento a la función `sqrt`. El valor de salida `r sqrt(2)` se toma como entrada para el segundo `pipe`, que lo pasa como primer argumento a la función `trunc`. Finalmente se devuelve la salida final "1". 

```{r, echo=TRUE}
2 %>%
  sqrt() %>%
  trunc()
```


```{r, echo=TRUE, eval=FALSE}
sqrt(2) %>%
 round(digits = 2)
```

El primer paso de una secuencia de *pipes* puede ser un valor, una variable o una función que incluya argumentos. El siguiente código muestra una serie de ejemplos de diferentes formas de lograr el mismo resultado. Los ejemplos usan la función `round`, que también permite un segundo argumento `digits = 2`. Tened en cuenta que, cuando se utiliza el operador `%>%`, solo se proporciona el segundo argumento nominalmente a la función `round`, es decir, `round(digits = 2)` 

```{r, echo=TRUE, eval=FALSE}
# R básico, sin utilizar '%>%', pero en varios pasos
variable_temporal_a <- 2
variable_temporal_b <- sqrt(variable_temporal_a)
round(variable_temporal_b, digits = 2)

# R básico, sin utilizar '%>%', pero sin asignaciones
round(sqrt(2), digits = 2)

# Pipe a partir de un valor
2 %>%
  sqrt() %>%
  round(digits = 2)

# Pipe a partir de una variable
el_numero_dos <- 2
el_numero_dos %>%
  sqrt() %>%
  round(digits = 2)

# Pipe empezando por una función
sqrt(2) %>%
 round(digits = 2)
```

Una operación compleja creada mediante el uso de `%>%` se puede usar en el lado derecho de una asignación `<-`, de modo que se guarda resultado de toda la operación de la derecha. 

```{r, echo=TRUE, eval=FALSE}
raiz_cuadrada_de_dos <- 2 %>%
  sqrt() %>%
  round(digits = 2)
```



## Ejercicios

Crea un *script* para responder a cada pregunta. En las preguntas de la 4 a la 8 es posible que tengas que consultar la referencia de la librería [`stringr` (stringr.tidyverse.org/reference)](https://stringr.tidyverse.org/reference/index.html) o a otras funciones de `R base`.

1. Escribe un fragmento de código utilizando el operador `%>%` que haga lo siguiente: 
    - tomar como entrada el número `1632`
    - calcular el logaritmo en base 10
    - redondear el número a la baja
    - truncar la parte entera y 
    - verificar si se trata de un número entero. 

2. Escribe un fragmento de código utilizando el operador `%>%` que haga lo siguiente:
    - tomar como entrada el número `1632`
    - calcular la raíz cuadrada,
    - redondear al alza y quedarse con la parte entera, y
    - verificar que se trata de un entero.

3. Escribe un fragmento de código utilizando el operador `%>%` que haga lo siguiente:
    - tomar como entrada la cadena `1632`
    - convertirla a número
    - comprobar si el resultado es o no un número.

4. Escribe un fragmento de código utilizando el operador `%>%` que haga lo siguiente:
    - tomar como entrada la cadena `"-16.32"`
    - transformarla en un número
    - calcular el valor absoluto y truncarlo
    - comprobar si el resultado es o no un número.

5. Escribe un fragmento de código utilizando el operador `%>%` y la librería and the `stringr` que haga lo siguiente:
    - tomar la cadena `"Siempre r que r"` como entrada
    - transformar la cadena a mayúsculas.

6. Escribe un fragmento de código utilizando el operador `%>%` y la librería and the `stringr` que haga lo siguiente:
    - tomar la cadena `"Siempre r que r"` como entrada
    - truncarla para dejar solamente 'Siempre R'.

```{r cleanup, include=FALSE}
# Before next chapter
rm(list = ls())
```