# Estadística inferencial

La **estadísticas descriptiva** es la rama de las estadística que tiene como objetivo **describir y resumir un conjunto de datos** de la mejor manera posible, es decir, con la menor pérdida de información posible. Con la estadística descriptiva no hay incertidumbre, porque describimos solo el grupo de observaciones en las que decidimos trabajar y no se intenta generalizar las características observadas o estudiar un grupo más grande a partir de un conjunto de datos limitado.

Por otro lado, **La estadística inferencial** es la rama de la estadística que utiliza una muestra aleatoria de datos tomados de una población para hacer inferencias, es decir, **sacar conclusiones sobre la *población* de interés**. En otras palabras, la información de la muestra se utiliza para hacer generalizaciones sobre el *parámetro* de interés en la población.

Las dos herramientas más importantes utilizadas en estadística inferencial son los test de hipótesis y los intervalos de confianza.

> Ver caso de bulos o noticias *fake*

La estadística inferencial proporciona las herramientas que necesitamos para responder a este tipo de preguntas, y dado que este tipo de preguntas y es una pieza fundamental de lo que podriamos denominar **lenguaje científico**. Sin embargo, la inferencia estadística se basa en la teoría de la probabilidad. Aquí no vamos a hablar de probabilidad pero, ya que la teoría de la probabilidad sustenta gran parte de las estadísticas, vale la pena cubrir algunos de los conceptos básicos.

## Diferencia entre probabilidad y estadística
Probabilidad y estadística son dos disciplinas que están estrechamente relacionadas pero no son idénticas. La teoría de la probabilidad es *"la doctrina de las posibilidades"*. Es una rama de las matemáticas que estiaud con qué frecuencia ocurrirán diferentes tipos de eventos. Por ejemplo, todas estas preguntas son cosas que puede responder usando la teoría de la probabilidad:

- ¿Cuáles son las posibilidades de que una moneda corriente salga cara 10 veces seguidas?
- Si tiro dos dados de seis caras, ¿qué probabilidad hay de que saque dos seises?
- ¿Qué posibilidades hay de que cinco cartas extraídas de una baraja perfectamente mezclada sean corazones?
- ¿Cuáles son las posibilidades de que me toque la lotería? 

Todas estas preguntas tienen algo en común. En cada caso, la *"verdad"* se conoce de antemano, y cada pregunta se relaciona con "qué tipo de eventos" sucederán. En la primera pregunta, sabiendo que no se trata de una moneda trucada, hay un 50% de posibilidades de que cualquier lanzamiento de moneda individual salga cara. En la segunda pregunta, sabemos que la posibilidad de sacar un 6 en un solo dado es de 1 entre 6. En la tercera pregunta, conocemos también el número de cartas y que han sido barajadas *perfectamente*. En la cuarta pregunta, también se conocen las reglas específicas de cada juego (Euromillones, Primitiva, Loteria de Navidad, etc). El punto crítico es que las preguntas probabilísticas comienzan con un modelo conocido del mundo, y usamos ese modelo para hacer algunos cálculos. El modelo subyacente puede ser bastante simple. Por ejemplo, en el ejemplo del lanzamiento de una moneda, podemos escribir el modelo de esta manera: 

$$
P(\mbox{caras}) = 0.5
$$
que se puede leer como "la probabilidad de que salga cara es 0,5 sobre 1" (las probabilidades son solo números que van del 0 al 1). Utilizamos este modelo pero, no se sabe exactamente lo que va a pasar. Todo es posible. Tal vez salgan diez caras, como dice la pregunta, pero tal vez consiga tres caras. Dicho de otro modo, en la teoría de la probabilidad, el modelo es conocido, pero los datos no.

En cambio, las preguntas estadísticas funcionan al revés. En estadística, no conocemos la "verdad" pero tenemos algunos datos, y es a partir de los datos que queremos aprender la "verdad". Las preguntas estadísticas tienden a parecerse más a estas:

- Si alguien lanza una moneda 10 veces y obtiene 10 caras, ¿me están haciendo trampas?
- Si cinco cartas de la parte superior de la baraja son todos corazones, ¿qué probabilidad hay de que la baraja se haya barajado? 
- Si un político gana *n* veces seguidas a la lotería, ¿qué probabilidades hay de que nos ensté engañando?

Esta vez, lo único que tenemos son datos. Se sabe lo que ha sucedido y se infiere si todo ha sucedido de un modo *normal* o si hay alguna regla que no se ha respetado. Los datos que tenemos se ven así:

```
Cara Cara Cara Cara Cara Cara Cara Cara Cara Cara
```

y lo que tratamos de averiguar es si debemos confiar en que esto sea "verdad". Si la moneda es una moneda común, entonces el modelo que debo adoptar es uno  que diga que la probabilidad de que salga cara es 0.5; es decir, $P(\mbox{caras}) = 0.5$. Si la moneda está trucada, entonces debería concluir que la probabilidad de que salga cara es *no* 0.5, que escribiríamos como $P(\mbox{caras})\neq0.5$. En otras palabras, el problema de la inferencia estadística es averiguar cuál de estos dos modelos de la realidad es el correcto. Así pues, la pregunta estadística no es la misma que la pregunta de probabilidad, pero están profundamente conectadas entre sí. Debido a esto, una buena introducción a la teoría estadística comenzará con una discusión sobre qué es la probabilidad y cómo funciona. 

## Probabilidad frecuentista vs Bayesiana

### Enfoque frecuentista
El enfoque predominante para el estudio de la probabilidad en estadística, se conoce como ***punto de vista frecuentista***, y define la probabilidad como una ***frecuencia a largo plazo***. Lanzando una moneda que tiene $P(caras) = 0.5$ podría suceder lo siguiente:

```
Cruz,Cara,Cara,Cara,Cara,Cruz,Cruz,Cara,Cara,Cara,Cara,Cruz,Cara,Cara,Cruz,Cruz,Cruz,Cruz,Cruz,Cara
```

En este caso, 11 de estas 20 monedas (55%) salieron cara. Ahora supongamos que he estado llevando un recuento continuo del número de caras (que llamaré $N_{caras}$) que he visto, en los primeros $N$ volteos, y calculo la proporción de caras $N_{caras}/N$ cada vez. Esto es lo que obtendría (¡literalmente lancé monedas para producir esto!): 

```{r echo=FALSE}
knitr::kable(data.frame(stringsAsFactors=FALSE,
`Lanzamientos` = c(1 , 2 , 3 , 4 , 5 , 6 , 7 , 8 , 9 , 10, 11 , 12 , 13 , 14 , 15 , 16 , 17 , 18 , 19 , 20),
`Caras` = c( 0 , 1 , 2 , 3 , 4 , 4 , 4 , 5 , 6 , 7,  8  ,  8 ,  9 , 10 , 10 , 10 , 10 , 10 , 10 , 11 ), 
`Proporción` = c( .00 , .50 , .67 , .75 , .80 , .67 , .57 , .63 , .67 , .70, .73 , .67 , .69 , .71 , .67 ,  .63 , .59 , .56 , .53 , .55)))
```

Al comienzo de la secuencia, la *proporción* de caras fluctúa mucho, comenzando en .00 y subiendo hasta .80. Después de un cierto número de lanzamientos, da la impresión de que se la proporción disminuye un poco, y que cada vez más valores se acercan bastante a la respuesta que sabemo que es la "correcta" (.50). Esta es la definición **frecuentista** de probabilidad. 

> Lanza una moneda común una y otra vez, y a medida que $N$ crece (se acerca al infinito, denotado $N\rightarrow\infty$), la proporción de caras se acercará al 50%.

Simulando con un ordenador es posible lanzar una moneda virtual 1000 veces para ver lo que sucede con la proporción $N_{caras}/N$ a medida que aumenta $N$. Los resultados se muestran en la Figura \@ref(fig:frequentistprobability). La *proporción de caras observadas* finalmente deja de fluctuar y se estabiliza; cuando lo hace, el número en el que finalmente se asienta es la verdadera probabilidad de que salga cara. 

```{r frequentistprobability, fig.cap="Una ilustración de cómo funciona la probabilidad frecuentista. Si lanzamos una moneda una y otra vez, la proporción de caras que ha visto finalmente se estabiliza y converge a la probabilidad real de 0.5. Cada panel muestra cuatro experimentos simulados diferentes: en cada caso, simulamos que lanzamos una moneda 1000 veces y seguimos la pista de la proporción de lanzamientos que fueron caras a medida que avanzamos. Aunque ninguna de estas secuencias en realidad terminó con un valor exacto de .5, si hubiéramos extendido el experimento para un número infinito de lanzamientos de monedas, lo hubieran hecho. ", echo=FALSE}
emphCol <- rgb(0,0,1)
emphColLight <- rgb(.5,.5,1)
emphGrey <- grey(.5)
eps <- TRUE
colour <- TRUE
	width <- 12
	height <- 8
	def.par <- par(no.readonly = TRUE)
	layout( matrix(1:4,2,2) )
	for( i in 1:4 ) {
		
		X <- as.numeric( runif(1000) > .5 )
		X <- cumsum(X) / (1:1000)
		plot( 1:1000, X, type="l", ylim=c(.3,.7), col=ifelse(colour,emphCol,emphGrey),
			xlab = "Número de volteos", ylab = "Proporción de caras", lwd=3
			) 
		abline(h=.5,lty=2,col=emphGrey,lwd=2)
		
	}
	par(def.par)#- reset to default
```

La definición frecuentista de probabilidad resulta bastante interesante puesto que:
1. Es objetiva. La probabilidad de un evento está *necesariamente* basada en el la realidad. Los enunciados de probabilidad pueden tener sentido si se refieren a (una secuencia de) eventos que ocurren en el universo físico.
2. Es inequívoca. Dos personas cualesquiera que observen el desarrollo de la misma secuencia de eventos, tratando de calcular la probabilidad de un evento, inevitablemente deben llegar a la misma respuesta. 

Sin embargo, también hay que tener ciertas precauciones ya que:
1. Las secuencias infinitas no existen en el mundo físico. Por ejemplo, si se toma una moneda y se comienza a lanzar al suelo infinitas veces, cada vez que aterriza, impacta contra el suelo. Cada impacto desgasta un poco la moneda; eventualmente, la moneda quedará modificada y ya no volverá a ser la misma.
2. La definición frecuentista tiene un alcance limitado. Por ejemplo, si un meteorólogo aparece en la televisión y dice: "la probabilidad de que llueva en Adelaida el 2 de noviembre de 2022 es del 60%", no está claro cómo definir esto en términos frecuentistas. Solo hay una ciudad de Adelaide, y solo habrà un 2 de noviembre de 2022. No hay una secuencia infinita de eventos aquí, solo una vez. La probabilidad frecuentista no contempla hacer enunciados de probabilidad sobre un solo evento. Desde la perspectiva frecuentista, mañana lloverá o no; no hay "probabilidad" que se adhiera a un solo evento no repetible.

### Enfoque Bayesiano
El enfoque bayesiana de la probabilidad a menudo se denomina visión subjetivista, y es una visión minoritaria entre los estadísticos, pero que ha ido ganando terreno de manera constante durante las últimas décadas. La forma más común de pensar sobre la probabilidad subjetiva es definir la probabilidad de un evento como el grado de creencia que alguien inteligente y racional asigna a la probabilidad de ese evento. Según esto, las probabilidades no existen en el mundo, sino en los pensamientos y suposiciones de las personas. Sin embargo, para que este enfoque funcione, necesitamos alguna forma de operacionalizar "grado de creencia". Supongamos que creo que hay un 60% de probabilidad de que llueva mañana. Si alguien me ofrece una apuesta: si mañana llueve, gano 5 euros, pero si no llueve, pierdo 5 euros. Claramente, desde mi perspectiva, esta es una apuesta bastante buena. Por otro lado, si creo que la probabilidad de lluvia es solo del 40%, entonces es una mala apuesta. Por lo tanto, podemos operacionalizar la noción de una "probabilidad subjetiva" en términos de las apuestas que estoy dispuesto a aceptar.

¿Cuáles son las ventajas y desventajas del enfoque bayesiano? La principal ventaja es que te permite asignar probabilidades a cualquier evento. No es necesario que se limite a los eventos que se pueden repetir. La principal desventaja es que no podemos ser puramente objetivos: especificar una probabilidad requiere que especifiquemos una entidad que tenga el grado de creencia relevante. Esta entidad puede ser un humano, un extraterrestre, un robot o incluso un estadístico, pero tiene que haber un agente inteligente que crea en las cosas. Para mucha gente esto es incómodo: parece hacer que la probabilidad sea arbitraria. Si bien el enfoque bayesiano requiere que el agente en cuestión sea racional (es decir, obedezca las reglas de probabilidad), sí permite que todos tengan sus propias creencias; Puedo creer que la moneda es común y tú no tienes que hacerlo, aunque ambos seamos racionales. La visión frecuentista no permite que dos observadores atribuyan diferentes probabilidades al mismo evento: cuando eso sucede, al menos uno de ellos debe estar equivocado. La visión bayesiana no evita que esto ocurra. Dos observadores con conocimientos previos diferentes pueden tener legítimamente creencias diferentes sobre el mismo evento. En resumen, donde la visión frecuentista a veces se considera demasiado estrecha (prohíbe muchas cosas a las que queremos asignar probabilidades), la visión bayesiana a veces se piensa que es demasiado amplia (permite demasiadas diferencias entre observadores).
